臺灣高等法院高雄分院民事判決　　　　　94年度家上字第45號
上　訴　人　乙○○
訴訟代理人　馬陳棠律師
被上訴人　　甲○○
上列當事人間請求宣告停止親權事件，上訴人對於中華民國94年
5 月5 日臺灣澎湖地方法院94年度親字第1 號第一審判決提起上
訴，本院於94年7月27日言詞辯論終結，判決如下：
    主      文
上訴駁回。
第二審訴訟費用由上訴人負擔。
　　事實及理由
一、本件上訴人主張：丙○○（身分證統一編號Ｚ000000000，民
    國○○年○○月○○日生）係上訴人之子戊○○與被上訴人夫妻所
    生之女，戊○○與被上訴人於85年10月23日協議離婚，約定
    由戊○○行使丙○○之監護權，被上訴人可探視，惟被上訴
    人離婚後，下落不明，未為任何探視以盡為人母之責，疏於
    保護照顧丙○○，情節嚴重，形同遺棄，丙○○在戊○○、
    上訴人及上訴人之女丁○○等人照顧下順利成長，詎戊○○
    於93年12月27日溺水窒息死亡，無法再行使對丙○○之監護
    權，被上訴人有吸毒前科，丙○○亦因長期未獲被上訴人照
    顧，對被上訴人毫無感情，如由被上訴人行使丙○○之監護
    權，顯然對丙○○不利，上訴人為丙○○之祖父，爰依兒童
    及少年福利法第48條規定，訴請宣告停止被上訴人之親權，
    改定丁○○為丙○○之監護人。
二、被上訴人則以：丙○○出生後，伊皆親自照顧，愛護備至，
    然伊前夫戊○○不務正業，並利用去大陸之機會，尋花問柳
    ，伊無法忍受，乃於85年10月23日協議離婚，約定由戊○○
    行使丙○○之監護權，伊可探視，伊亦多次前往探視，並請
    人轉達願支出丙○○學費之心意，惟均遭上訴人及其家人之
    刻意阻撓及拒絕，致丙○○逐漸疏遠伊，最後變造不再理會
    伊，迨至伊接獲本件訴訟開庭通知，方知戊○○已死亡，伊
    才到學校探視丙○○，並尋求協助，非伊疏於照顧，戊○○
    既已死亡，伊為丙○○之母，且有經濟能力及意願，自應由
    伊行使丙○○之監護權，又伊係婚前年輕時交友不慎，曾吸
    食安非他命，然業已改過云云，資為抗辯。
三、本件原審為上訴人敗訴判決，上訴人上訴聲明，求為判決(一)
    原判決廢棄。(二)宣告停止被上訴人對於丙○○之親權，並改
    定丁○○為丙○○之監護人。(三)第一、二審訴訟費用由被上
    訴人負擔。被上訴人答辯聲明，求為判決(一)上訴駁回，(二)第
    二審訴訟費用由上訴人負擔。
四、上訴人主張丙○○係上訴人之子戊○○與被上訴人夫妻所生
    之女，戊○○與被上訴人於85年10月23日協議離婚，約定由
    戊○○行使丙○○之監護權，被上訴人則可探視，此後丙○
    ○即在戊○○、上訴人及上訴人之女丁○○等人照顧下成長
    ，詎戊○○於93年12月27日溺水窒息死亡等事實，業據提出
    協議離婚書、相驗屍體證明書、戶籍謄本等在卷（原審卷5
    -12 頁）為證，且為被上訴人所不爭執，自可信為真實。
五、上訴人又主張，被上訴人離婚後，下落不明，未為任何探視
    ，以盡為人母之責，疏於保護照顧丙○○，情節嚴重，形同
    遺棄，且被上訴人有吸毒前科，丙○○亦因長期未獲被上訴
    人照顧，對被上訴人毫無感情，如由被上訴人行使丙○○之
    監護權，顯然對丙○○不利，爰依兒童及少年福利法等48條
    規定，提起本件之訴，然為被上訴人所否認，並抗辯以前詞
    。按，父母或監護人對兒童及少年疏於保護、照顧情節嚴重
    ，或有第30條、第36條第1 項各款行為，或未禁止兒童及少
    年施用毒品、非法施用管制藥品者，兒童及少年或其最近尊
    親屬、主管機關、兒童及少年福利機構或其他利害關係人，
    得聲請法院宣告停止其親權或監護權之全部或一部，或另行
    選定或改定監護人，兒童及少年福利法第48條第1 項定有明
    文。又按，父母對於未成年子女，有保護及教養之權利義務
    ；對於未成年子女之權利義務，除法律另有規定外，由父母
    共同行使或負擔之，父母之一方不能行使權利時，由他方行
    使之，民法第1085條、第1089條第1 項亦分別定有明文。是
    夫妻之一方，對於未成年子女之監護權，不因離婚而喪失，
    依民法第1051條及第1055條規定，由一方監護者，不過是他
    方之監護權一時的停止而已，任監護之一方死亡時，該未成
    年之子女，當然由他方監護，最高法院62年台上字第1398號
    著有判例可資參照。查，丙○○為○○年○○月○○日出生，係戊
    ○○與被上訴人夫妻所生之女，戊○○既於93年12月27日死
    亡，而不能再行使丙○○之親權，依法此後對丙○○之親權
    自應由被上訴人行使之。是本件所應斟酌者，為行使親權之
    被上訴人有無兒童及少年福利法第48條第1 項所定對於未成
    年之女丙○○疏於保護、照顧情節嚴重，或有同法第30條第
    1 款所定之遺棄丙○○之行為，達予應宣告停止親權之程度
    。
六、經查，丙○○於原審及本院先後到庭證稱：「父母離婚後，
    大概我5 、6 歲時，媽媽有回來看過我，但我不想見他，因
    為我怕他打我，爸媽因為吵架所以離婚，這件事我還記得」
    （原審卷114 頁），「在我4 、5 歲的時候，大約有1 、2
    次買衣服鞋子來家裡給我，我當場表示不要，丟出屋外」，
    「在學校2 次（來找我），這是5 年級下學期即本件訴訟之
    後有來看看我，在家裡1 、2 次，就是丟東西的那兩次，之
    外，在我父親死後不久，就是5 年級上學期末，他到我家來
    看看我」、「沒有（拿錢或東西），我們只是見面而已，因
    為我不跟他講話」（本審卷50、51頁）等語在卷。丁○○於
    原審及本院先後到庭證稱：「上次開庭（指94年1 月18日）
    以後，相對人（指被上訴人）是有來找丙○○，找了2 次左
    右」（原審卷114 頁），「剛開始離婚的幾個月，他有來看
    （丙○○），我認為因為他告我哥哥，所以我很生氣，所以
    有她，不讓她看，這段時間大約2 、3 個月，看了2 、3
    次」，「離婚後我們就不管她（指被上訴人）的事，不過有
    聽人家講她住○○○村」（本審卷48、49頁）等語在卷。丙
    ○○5 年級的級任老師己○○於本院到庭證稱：「94年2 、
    3 月開始有來找過他（指丙○○），第1 次她（指被上訴人
    ）來學校，因為學校老師知道他們的家庭有在爭監護，所以
    由學校○老師請她到校長室，我被告知，因為我沒去，所以
    我不知道她去校長室做什麼我不知道，她5 、6 月有直接來
    找我，她跟我說要看丙○○，我一樣是請她到校長室，我帶
    丙○○過去，我跟她在校長室聊一下」，「在94年5 、6 月
    時，她說因為小孩在小時候就已經離婚了，她要去看他，家
    人不給她看，並且講到對造家人都不讓她接觸丙○○，也問
    丙○○的表現如何，並說她拿吃的東西去也被丟棄」（本審
    卷46、47頁）等語在卷，足認被上訴人抗辯稱其與戊○○離
    婚不久那段期間，其前往探視丙○○，均遭上訴人家人刻意
    阻撓，甚至當面丟棄其帶去給丙○○吃用的東西，使其無法
    行使探視權，讓丙○○逐漸疏遠其，最後變成不再理會其，
    至本件爭執期間，不得已到學校探視並尋求協助云云，為可
    採信。至上訴人雖提出丙○○出具之書函（本審卷7-9 頁）
    而主張被上訴人自與戊○○離婚後至戊○○死亡止之8 年期
    間，對丙○○不聞不問，未加以探視云云，然此與上開所述
    情節不符，不足為上訴人有利之認定，上訴人另提出其當地
    村長庚○○出具之證明書，內載：「其後（指戊○○與本件
    被上訴人離婚）至今，（本件被上訴人）並未曾相互來往，
    亦未曾有經濟上支援」等語（原審卷43頁、本審卷10頁），
    然所載不僅與上開情節有間，且庚○○於本院審理時亦到庭
    證稱：「因為他父親出海死亡（指戊○○）後，我去他們家
    瞭解為何出事，聽他爺爺說他母親都未回來，所以我因為當
    村長才會去注意他小孩生活，我會想辦法替他們請領低收入
    戶」等語（本審卷45頁），所證明之事，既屬自上訴人聽聞
    而來，自難採為上訴人有利之認定。則被上訴人與其夫戊○
    ○離婚，丙○○之監護權歸由戊○○行使之情形下，被上訴
    人依約行使探視權時，遭上訴人父子全家刻意阻撓，而無從
    行使探視權，使丙○○逐漸疏遠，致最後不再理會被上訴人
    ，自不容上訴人有反指被上訴人對丙○○疏於保護、照顧形
    同遺棄之餘地。又戊○○係於93年12月27日死亡，上訴人家
    人並未告知被上訴人此項消息，已據丁○○到庭供證在卷（
    本審卷49頁），上訴人隨即於93年12月30日提起本件之訴，
    足見其家人亟思取得丙○○監護權甚明，徵之上開被上訴人
    與其夫戊○○離婚之初，上訴人家人刻意阻撓被上訴人行使
    探視權之情形，顯然在戊○○死亡之後，上訴人家人絲毫未
    給予被上訴人有對丙○○行使親權之機會，且原審法院係於
    94年1 月10日初次送達被上訴人調查通知書，有送達證書在
    卷（原審卷18頁）可稽，而被上訴人係於94年2 、3 月間及
    5 、6 月間先後兩次到學校探視丙○○，俾透過學校解決其
    母女間之爭議，已如前述，則被上訴人抗辯稱伊係接獲本件
    法院開庭通知，始知戊○○業已死亡云云，自非不可採信，
    被上訴人並進而積極設法與丙○○接觸，於原審法院將本件
    送請澎湖縣政府社會局進行訪視時更顯出爭取行使對丙○○
    監護權之意願，有澎湖縣政府94年2 月4 日府社福字第0941
    000308號函，附訪視報告在卷（原審卷58頁）可稽，自難指
    為被上訴人於戊○○死亡後，對丙○○有疏於保護、照顧，
    形同遺棄之情事。
七、至被上訴人前於民國80年間，雖有吸食或幫助吸食安非他命
    ，先後各判處有期徒刑4 月，如易科罰金，以30元折算1 日
    ，緩刑3 年，及有期徒刑6 月，如易科罰金，以30元折算1
    日，確定在案，有臺灣澎湖地方法院80年易字第121 號及81
    年易字第42號刑事判決在卷（原審卷86、97頁）可稽，然此
    均發生在其與戊○○結婚之前，被上訴人嗣後再無任何吸食
    毒品之紀錄，此有被上訴人前案紀錄表在卷（原審卷30頁）
    可稽。又丙○○雖到庭陳述（原審卷114 頁），或提出書函
    （原審卷133-134 頁、本審卷6-9 頁）表示與被上訴人已無
    感情，然此為上訴人家人自丙○○年幼時起刻意阻撓被上訴
    人行使探視權所致，不能因此認為係被上訴人疏於保護照顧
    ，已如前述，且此等均與認定被上訴人是否構成兒童及少年
    福利法第48條第1 項事由，而得聲請法院宣告停止親權無關
    ，上訴人據以主張被上訴人有吸毒前科，且丙○○對之已無
    感情，如由被上訴人行使對丙○○之監護權，顯然對丙○○
    不利，應宣告停止被上訴人之親權云云，自非有理。
八、綜上所述，被上訴人並無兒童及少年福利法第48條第1 項所
    定對於未成年子女丙○○疏於保護、照顧情節嚴重，或有遺
    棄丙○○之情事，上訴人依該條項規定請求宣告停止被上訴
    人親權，改定丁○○為丙○○之監護人，自有未合，不應准
    許，原審法院予以駁回，並無不合，上訴人上訴指摘原判決
    不當，求予廢棄改判，為無理由，應予駁回。
九、本件事證，已臻明確，兩造其餘攻擊防禦方法，與判斷結果
    不生影響，自不逐一論述，併此明。
據上論結，本件上訴為無理由，依民事訴訟法第449 條第1 項、
第78條，判決如主文。
中　　華　　民　　國　　94　　年　　8 　　月　　10　　日
                              家事法庭
                                審判長法官  蔡明宛
                                法      官  黃科瑜
                                法      官  魏式璧
以上正本證明與原本無異。
如對本判決上訴，須於判決送達後20日內向本院提出上訴狀，其
未表明上訴理由者，應於上訴後20日內向本院提出上訴理由書（
均須按他造當事人之人數附繕本）。上訴時應提出委任律師或具
有律師資格之人之委任狀，並依附註條文規定辦理。
中　　華　　民　　國　　94　　年　　8 　　月　　12　　日
                                書　記　官  白  蘭
附註：
民事訴訟法第466條之1 ：
對於第二審判決上訴，上訴人應委任律師為訴訟代理人，但上訴
人或其法定代理人具有律師資格者，不在此限。
上訴人之配偶、三親等內之血親、二親等內之姻親，或上訴人為
法人、中央或地方機關時，其所屬專任人員具有律師資格並經法
院認為適當者，亦得為第三審訴訟代理人。第1 項但書及第2 項
情形，應於提起上訴或委任時釋明之。
                                                      K
v
